【裁判字號】    91,上易,444
【裁判日期】    920916
【裁判案由】    解除契約
【裁判全文】
臺灣高等法院臺中分院民事判決                    九十一年度上易字第四四四號
      上  訴  人  豐德股份有限公司
      法定代理人  甲○○
      被  上訴人  乙○○
右當事人間請求解除契約事件，上訴人對於中華民國九十一年十月二十九日臺灣臺中
地方法院九十一年度訴字第二六四一號第一審判決提起上訴，被上訴人並為訴之追加
，本院於九十二年九月二日言詞辯論終結，茲判決如左：
      主      文
原判決廢棄。
被上訴人在第一審之訴及假執行之聲請均駁回。
被上訴人追加之訴及其假執行之聲請均駁回。
第一、二審（含追加之訴）訴訟費用均由被上訴人負擔。
      事      實
一、上訴人之上訴聲明求為判決：(一)原判決廢棄。(二)右廢棄部分，被上訴人在第一審
    之訴及假執行之聲請駁回。(三)第一、二審訴訟費用由被上訴人負擔。對被上訴人
    所提追加之訴聲明求為判決：(一)對造擴張及追加之訴駁回。(二)訴訟費用由對造負
    擔。其陳述略以：
  (一)本件被上訴人所為訴之追加，係依「不完全給付」之規定，於解除契約後回復原
    狀，而擴張請求上訴人再給付自受領系爭車價一百四十二萬元之時起，至民國（
    下同）九十一年八月九日即起訴狀繕本送達日止，以年息百分之五計算之利息。
    另依據消費者保護法第五十一條請求上訴人給付損害額一倍之懲罰性違約金。此
    訴之追加，依民事訴訟法第四百四十六條第一項之規定，上訴人均不同意。且系
    爭車輛實係上訴人出賣予訴外人財盟租賃股份有限公司後（下稱財盟公司），再
    由財盟公司轉賣予被上訴人，有上訴人開立予財盟公司之統一發票及臺灣臺中地
    方法院檢察署不起訴處分書可參，雙方從未簽立所謂訂購單，是兩造間實無買賣
    關係，被上訴人依民法第二百五十九條第二款不完全給付及第三百五十九條關於
    買賣標的物瑕疵擔保之規定，對上訴人提起本件擴張及追加之訴，請求給付自受
    領車價時起之利息及給付損害額一倍之懲罰性違約金，應屬當事人不適格，其追
    加之訴應予駁回。
  (二)上訴人公司提供新車一年的保固服務，車子使用一年後，依使用情形及路面狀況
    ，都會有影響，被上訴人說車子陸陸續續有問題，我們請其回廠維修，但被上訴
    人都是以電話聯絡，車子不回廠，上訴人無法詳細瞭解情況，到目前車子已有三
    年多了，而且後二年，被上訴人的車均未進廠。上訴人不認為系爭車輛有重大瑕
    疵，八十八年八月十六日因冷氣長途使用有時會中斷，已予更換鼓風機。又被上
    訴人係先與桃園代理商大桐公司業務員李明德洽談買賣之標的，被上訴人真意係
    訂購一九九九年樣式，出廠日期為一九九八年七月之汽車，業據證人李明德於原
    審證述明確，購車訂單復寫明一九九九樣式，出廠日期為七月，預定八十八（一
    九九九年）四月交車。揆諸被上訴人與李明德所訂交車日期既在八十八年（一九
    九九年）四月，而訂購單又已寫明出廠日期為七月，依論理法則，任何人均不可
    能如被上訴人所謂交付一九九九年七月出廠之車子，足見被上訴人訂購之標的，
    確為一九九九樣式而實際出廠日期為一九九八年七月之汽車無疑，核與上訴人交
    付者相符，是被上訴人主張其指定購買者為一九九九年七月出廠之新車，上訴人
    竟交付舊車云云，應有誤會。
  (三)按買賣因物有瑕疵，而出賣人應負擔保之責者，買受人得解除其契約，或請求減
    少其價金，民法第三百五十九條固著有明文。然「買賣標的物於交付時如有瑕疵
    ，出賣人即應負瑕疵擔保責任。至於售後維修或更新不良零件等服務，係指機器
    交付時無瑕疵，使用後自然磨損、故障等之修護而言，二者情形不同」（最高法
    院八十五年度台上字第三一０六號判決參照）。本件被上訴人既起訴請求依上開
    規定解除契約返還價金，則就其主張系爭車輛有足以減少通常效用重大瑕疵此一
    有利於己之積極事實，依民事訴訟法第二百七十七條「當事人主張有利於己之事
    實，就其事實有舉證之責任」，原應先負舉證責任。依兩造所不爭執之系爭車輛
    之車歷資料卡：八十八年四月三十日交車至同年六月二十八日，系爭車輛之回
    廠，上訴人除曾對不影響該車通常效用之左前玻璃升降異音作維修服務外，均為
    一般例行檢查保養，故被上訴人謂二個月內進場修理七次以上顯非實在。八十
    八年八月十六日拆裝檢查冷氣空調鼓風機，更換鼓風機防凍開關，此僅與空調系
    統有關，不影響該車通常效用，且均已距交車三個半月以上。八十八年五月三
    十一日因行駛中方向盤抖動、長途行駛冷氣不冷、八十八年六月十二日因踩煞車
    會抖動進行維修時，該車已行駛超過一五三０三公里，更已距交車一年以上。
    八十九年四月十五日該車於交車將近一年時，即已行駛一三五三六公里，而至八
    十九年五月五日時，已行駛一四三七三公里，八十九年五月三十一日時，已行駛
    一五三０三公里，九十一年七月二十日即交車超過二年時，已行駛三０三二０公
    里。按常理倘系爭車輛有如被上訴人所謂足以減少通常效用之重大瑕疵，被上訴
    人不可能有如此長期之使用紀錄。是該車維修係因交付後使用自然磨損或使用不
    當所致，且被上訴人自交車迄今三年仍占有使用該車，足見被上訴人所指瑕疵，
    應非實在。上訴人訴訟代理人於原審當庭陳述「我不認為我們交的車，有重大瑕
    疵，八十八年八月十六日冷氣長途使用有時會中斷，我們更換鼓風機，本契約保
    固期是一年，超過一年後，車子的使用及路面狀況，都會有影響，這是一般車子
    ，很普通的狀況」（原審九十一年十月十五日言詞辯論筆錄），原判決認兩造對
    瑕疵不爭執，被上訴人可解除契約，不無違誤。
  (四)民法第三百五十九條但書規定，雖買賣物有瑕疵，但依情形解除契約顯失公平者
    ，買受人僅得請求減少價金。而「上訴人解除契約之意思表示是否發生效力，應
    以系爭買賣標的物是否有應由出賣人負擔保責任之瑕疵，以及就該項瑕疵而解除
    契約，是否顯失公平為斷」、「機器之通常效用減少，依民法第三百五十四條第
    一項規定，被上訴人既應負瑕疵擔保責任，則上訴人當非不得依據同法第三百五
    十九條規定解除買賣契約。果爾？被上訴人既難本於原契約對上訴人有何請求。
    又同法第三百五十九條但書所稱依情形解除契約，顯失公平，係謂瑕疵對於買受
    人所生之損害，與解除契約對於出賣人所生之損害，有失平衡。原審疏未就上開
    機器之瑕疵，對於上訴人所生之損害，與解除對於被上訴人所生之損害，各為如
    何，加以調查認定，並說明其依據。遽認上訴人僅得請求減少價金，而不得解除
    契約，進而謂被上訴人仍得本於買賣契約為前述之請求，自有未合」、「查民法
    第三百五十九條但書所謂買受人解除契約顯失公平，係指瑕疵對買受人所生之損
    害，與解除對出人所生之損害，有失平衡之情形而言。原審未審認上開機器之瑕
    疵對泓福公司所生之損害，與解除契約對飛帆公司所生之損害，有無失平衡之情
    形，遽以上述理由認泓公司解除契約顯失公平，而謂其僅得請求減少價金，不得
    解除契約，不無可議」（最高法院五十八年度台上字第二六六號判決、七十三年
    度台上字第四三六號判決、七十五年度台上字第一二一二號判決參照）。退萬步
    言，縱認系爭車輛有瑕疵，上訴人應負擔保之責，然原審既未調查該瑕疵對被上
    訴人所生損害，亦未審酌被上訴人已占有使用該車長達三年以上時間，解除契約
    回復原狀對於上訴人將生損害，是否有失平衡，遽而判准解除契約，依上開判決
    意旨應有失當。
  (五)又按民法第三百六十五條第一項「買受人因物有瑕疵，而得解除契約或請求減少
    價金者，其解除權或請求權，於買受人依第三百五十六條規定為通知後六個月間
    不行使或自物之交付時起經過五年而消滅」之規定，即該解除權除斥期間六個月
    應自買受人發見有應由出賣人負擔保責任之瑕疵而通知出賣人時起算。依系爭車
    輛之車歷資料卡，被上訴人既於八十八年四月至八十九年六月數度送車回廠維修
    ，依經驗法則，在修理前被上訴人應已就發見之瑕疵通知上訴人，故上述解除權
    除斥期間最遲仍應自八十九年六月間起算，迄本件被上訴人起訴時已逾六個月，
    洵無疑問。詎其仍至九十一年七月二十四日始以起訴狀送達為解除契約之意思表
    示，早逾上開規定六個月除斥期間，亦不得解除。更退步而言，苟認被上訴人可
    解除契約，揆諸其現仍占有使用系爭車輛，則上訴人非不得依民法第二百六十四
    條第一項「因契約互負債務者，於他方當事人未為對待給付前，得拒絕自己之給
    付」之規定，於被上訴人返還該車前拒絕返還價金。
  (六)本件除統一發票及臺灣臺中地方法院檢察署檢察官不起訴處分書，可證明被上訴
    人係與財盟租賃公司簽約購買系爭車輛外，依財盟租賃公司九十二年二月二十日
    陳報狀附該公司與被上訴人間曾就系爭車輛簽立，經公路局監理所完成動產擔保
    交易登記之買賣契約書，亦足證兩造間實無買賣關係。至上訴人於原審時未作抗
    辯，上訴人公司相關人員承認賣車，乃因就系爭標的物當事人有無成立買賣，起
    訴是否當事人適格等原屬法律專業問題，並非事實問題，而上訴人於原審應訴時
    公司相關人員，不諳法律，又未委任律師，故未予抗辯，若據此逕認兩造間有買
    賣，殊非公允。且依動產擔保交易法第二十六條稱附條件買賣者，謂買受人先占
    有動產之標的物，約定至支付一部或全部價金，或完成特定條件時始取得標的物
    所有權之交易之規定簽訂附條件買賣契約書而成立，故出賣人應為融資機構而非
    車商，此交易型態於我國行之有年，苟如被上訴人所稱，有無買賣係事實而非法
    律問題，甚至可以不顧動產擔保交易登記，逕按當事人內部員工主觀認知決定，
    則不僅上開動產擔保交易制度將無法合法運作，且會造成同一標的物，同一買受
    人，但出賣人有數人之不合理現象。更依被上訴人所提之台中縣稅損稽徵處及台
    北市稅捐稽徵處大安分處回函，被上訴人購車因有貸款需求，而上訴人未經營融
    資業務，乃由上訴人售車予辦理融資業務之財盟租賃公司，該公司再以分期貸款
    方式銷售予被上訴人。只因上訴人係ＢＭＷ汽車中部地區代理商，因維修保養該
    高級車種事涉專業，而被上訴人對於車輛品質，既有不滿為維持商譽，上訴人故
    仍盡力為其解決，實不能即以此即認兩造間有買賣。
  (七)又依民法第二二四條第一項「債務人之代理人或使用人，關於債之履行有故意或
    過失時，債務人應與自己之故意或過失負同一責任。但當事人另有訂定者，不在
    此限」之規定，債務履行原不須債務人親自為之，又依同法第七六一條第三項「
    讓與動產物權，如其動產由第三人占有時，讓與人得以對於第三人之返還請求權
    ，讓與於受讓人，以代交付」之規定，動產交付亦不以實際直接交付為限，故不
    得以上訴人曾交車收款即認伊為出賣人。是以本件兩造間並無買賣關係，被上訴
    人之起訴，因當事人適格要件欠缺，應不合法。
二、被上訴人之答辯聲明求為判決：(一)上訴駁回。(二)上訴費用由上訴人負擔。另為訴
    之追加，聲明求為判決：(一)上訴人應再給付被上訴人新臺幣一百四十二萬元中之
    一百零六萬元自民國八十八年五月一日起、三十六萬元自民國八十九年四月三十
    日起，均至民國九十一年八月九日止，以年息百分之五計算之利息。(二)上訴人應
    再給付被上訴人新臺幣一百四十二萬元暨自九十一年一月八日擴張訴之聲明狀繕
    本送達翌日起至清償日止，依年息百分之五計算之利息。(三)訴訟費用由上訴人負
    擔。(四)被上訴人願供擔保請准宣告假執行。其陳述略以：
  (一)上訴人豐德股份有限公司（下稱豐德公司）之負責人係甲○○，而張松文為豐德
    公司豐原展示中心之銷售業務員，黃明財則為張松文之上級主管，擔任課長一職
    。被上訴人於八十八年三月間原本向桃園ＢＭＷ汽車代理商大桐公司業務員李明
    德訂購一九九九年出廠ＢＭＷ白色汽車一部，雙方議定車款為一百四十五萬元，
    簽立訂購合約書，並交付定金八十萬元，嗣張松文得知被上訴人欲購買ＢＭＷ九
    九年出廠新車之消息後，乃於八十八年四月間積極遊說慫恿被上訴人向其所任職
    之豐德公司豐原展示中心購買，並稱就同款之車，該公司將給予更優惠的價格，
    且在該公司購買，日後維修亦較方便等語，致被上訴人陷於錯誤後，即依照張松
    文之遊說，親自北上桃園向李明德表示取消買賣，拿回定金八十萬元及汽車訂購
    單，隨即前往豐德公司豐原展示中心看車，並將向大桐公司取回之汽車訂購單交
    付張松文，經張松文、黃明財看過汽車訂購單並討論之後，與被上訴人議定一九
    九九年出廠之ＢＭＷ白色汽車乙部，總價為一百四十二萬元。被上訴人依約將車
    款如數支付，然於八十八年四月三十日張松文將該汽車、汽車新領牌照登記書及
    汽車行車執照交付被上訴人後，被上訴人赫然發現所取得之車輛竟是一九九八年
    七月出廠之跨年度舊車，而非當初指定購買一九九九年出廠之新車。且該車自交
    車後即頻出狀況，交車不到二個月，竟進場修理達七次以上，於行駛中方向盤竟
    會抖動，煞車抖動，並不時熄火，且冷氣亦有問題，顯見上訴人所交付為庫存舊
    車，且具有重大瑕疵，為此被上訴人乃依民法第三百五十九條規定，解除契約，
    請求上訴人返還價金一百四十二萬元。
  (二)上訴人係在八十八年四月三十日將系爭車輛交付被上訴人，詎三日後，即八十八
    年五月三日，系爭車輛即因玻璃升降有異音進場（當時空調亦有問題，但因上訴
    人無零件，故先修補玻璃問題）。八十八年六月十七日，又因煞車踏板之煞車設
    備問題進場。八十八年八月十六日，再因冷氣鼓風機問題，進場拆裝更換。八十
    八年九月十四日，復因行駛中冷氣會中斷，又進場更換鼓風機防凍開關。八十九
    年五月三十一日，因方向盤抖動進場修理。八十九年六月五日，因持續仍有行駛
    中方向盤抖動、長途行駛冷氣不冷，再次進場。八十九年六月十二日，高速行駛
    時踩煞車仍會抖動，持續進場更換左右兩鐵套。上述進場時間，系爭車輛行駛公
    里數不過二０公里、二一九四公里、五０四一公里、六九七三公里、一四三七二
    公里、一五三０三公里，且均在上訴人公司所給予之保固期間內，此有上訴人於
    原審自行提出之系爭車輛修理單可稽，其上更明白記載上述修補均屬「索賠保固
    」項目，足證該等修補項目絕非上訴人所謂「自然磨損」之情形。
  (三)系爭車輛自交車後三日迄至八十九年六月，屢次進場，煞車、冷氣、引擎都是在
    保固期間內一再進場重複修補之項目，顯然系爭車輛不僅在交車時就此等設備即
    有瑕疵，甚至上訴人爾後也沒有辦法將此等瑕疵予以修補，始導致被上訴人就同
    樣瑕疵一再進場。上訴人自知瑕疵無法修補，還告知被上訴人到台北淡水總廠嘗
    試修補，並將上訴人本身之修理單據傳真至總廠給余梅卿小姐，被上訴人也在八
    十九年七月北上嘗試修補，台北總廠單據上有接待人員手寫記載「豐德抱怨車」
    ，再徵諸上訴人所提出之單據確實記載「排檔面板」、「冷氣」、「煞車踏板」
    、「引擎」等檢查項目即明。該「行駛中無故熄火、行駛中方向盤抖動及高速行
    駛時踩煞車會抖動」等瑕疵，對行車之操控及安全，有絕對重大影響，此乃眾所
    週知之常識，尤其煞車及方向盤均是靠引擎為輔助動力，則煞車和方向盤有瑕疵
    ，即明顯表示引擎有瑕疵。是上訴人就系爭車輛於危險移轉時並未具備其所「保
    證之品質」，系爭車輛確有滅失及減少通常效用之瑕疵，且該等瑕疵重大。
  (四)上訴人主張被上訴人仍占有使用車輛，故系爭車輛應無瑕疵云云。惟被上訴人花
    費上百萬元鉅資購買系爭車輛，交車後三日即開始一連串之進場修補，被上訴人
    對於此種瑕疵絕無忍受之餘地，是被上訴人於第一次進場開始，每次進場即向上
    訴人表示不要系爭車輛、要退車（亦即解除契約），然上訴人均一再拖延推諉，
    只是安撫被上訴人「多開幾次就好了」、「繼續開就好了」，拒絕被上訴人之要
    求。是以，被上訴人占有系爭車輛，與系爭車輛是否有重大瑕疵並無關連，甚至
    此種情形乃因上訴人拖延推諉所導致。被上訴人既一再向上訴人表示不要系爭車
    輛，但上訴人一再拖延，被上訴人在不得已之情況下，不得不仍占有該車。因為
    被上訴人已支出鉅資，總不能將系爭車輛予以冰凍不用，但被上訴人卻因為系爭
    車輛具有重大瑕疵，被迫降低使用率，此由八十九年七月「一八一七四」公里，
    九十一年七月「三０三二０」公里，二年才開一萬二千公里，即可證實。被上訴
    人表面上雖占有系爭車輛三年，但前一年半之時間均在持續進出保養廠，無法充
    分利用車輛，後一年半則因上訴人無法修補瑕疵，甚至修補還要收費，被上訴人
    同樣無法充分利用系爭車輛，無法享受系爭車輛應有之便利與安全，是被上訴人
    解除契約，難謂顯失公平。
  (五)上訴人主張被上訴人至遲應於八十九年六月前向被上訴人主張解除契約云云，但
    該揭期日上訴人係如何算出，上訴人並未說明，其主張顯無理由。況被上訴人於
    支出鉅款後，竟於交車後第三天就必須進場，心理上絕無接受之可能，是當時被
    上訴人即已向上訴人表示要退車，車子不要了，雖然上訴人一再推諉，被上訴人
    仍持續向上訴人表示要退車退款，故本件絕無上訴人所謂已逾除斥期間之問題。
    上述事實有被上訴人之先生鄭錫崑，多次陪同被上訴人至上訴人公司要求退車退
    款，與被上訴人接觸多次之上訴人公司負責人甲○○、上訴人公司之副總經理潘
    玉惠、上訴人公司修理部經理蕭國淵、上訴人公司之業務張松文可證明。又若出
    賣人故意不告知瑕疵，則無前述除斥期間之適用，被上訴人所要求購買之車輛為
    一九九九年出廠之新車，上訴人卻交付一九九八年七月之庫存舊車，其顯然故意
    不告知瑕疵，故意欺騙被上訴人，是被上訴人自不受所謂民法第三百六十五條第
    一項除斥期間之限制，被上訴人解除系爭契約，於法即屬有據。
  (六)按買賣標的物若有瑕疵，出賣人除應負物之瑕疵擔保責任外，倘因可歸責於出賣
    人所致者，同時構成不完全給付之債務不履行責任，是買受人得主張之權利有二
    ，即係債篇各論物之瑕疵擔保請求權（民法第三五九、三六０、三六四條）、債
    篇通則不完全給付（民法第二二七條），二者間法律性質構成要件及規範功能迥
    異，係請求權競合關係。本件被上訴人向上訴人購買系爭車輛，因該車有重大瑕
    疵，上訴人除應負物之瑕疵擔保責任外，同時構成不完全給付之債務不履行責任
    ，被上訴人自得解除契約。又不完全給付，可歸責於債務人事由者，債權人得依
    給付不能或給付遲延規定，行使其權利，即其瑕疵不能補正者，適用給付不能之
    規定，解除契約並請求替代賠償，瑕疵能補正者，適用給付遲延規定。故出賣人
    就其交付之買賣標的物有應負擔保責任之瑕疵，而其瑕疵係於契約成立後始發生
    ，且因可歸責於出賣人事由所致者，則出賣人除負物之瑕疵擔保責任外，同時構
    成不完全給付之債務不履行責任，依瑕疵可否補正分別類推適用給付不能及給付
    遲延之規定（最高法院七十七年度第七次民事庭會議決議）。本件系爭車輛交付
    不久後，倘稍高速行駛即發生抖動等瑕疵，影響生命安全甚鉅，屢次進廠維修，
    未能徹底修復，核屬不能補正之瑕疵，倘認瑕疵補正在技術上雖屬可行，惟所需
    費用過鉅，對債權人無利益，類推適用民法第二一五或二三二條，亦屬不能補正
    ，被上訴人自得不經催告解除買賣契約。而就不完全給付之債務不履行請求權以
    言，被上訴人主張依給付不能規定解除契約，參諸民法第二百五十六條構成要件
    ，並不適用民法第三百六十五條「除斥期間」之規定。職是，上訴人抗辯解除權
    因除斥期間經過而消滅，容有誤會。
  (七)上訴人豐德公司與其相關人員在刑事偵查中之當庭陳述，均足證系爭車輛確為豐
    德公司出售予被上訴人，買賣合意成立在被上訴人與豐德公司之間。被上訴人與
    財盟租賃公司無任何買賣合意，只因被上訴人要辦理融資貸款，上訴人就此要提
    供如何之配合廠商、進行如何之作業，並非被上訴人所能理解或置喙，嗣豐德公
    司將系爭車輛先過戶予「和豐德公司配合之財盟租賃公司」，再要求被上訴人和
    財盟租賃公司簽訂所謂附條件買賣契約書，均屬豐德公司之內部作業及豐德公司
    為履行其與被上訴人所簽訂之買賣契約所為之程序，並非被上訴人所能掌控。
  (八)又按「從事設計、生產、製造商品或提供服務之企業經營者應確保其提供之商品
    或服務，無安全或衛生上之危險」、「輸入商品或服務之企業經營者，視為該商
    品之設計、生產、製造者或服務之提供者，負本法第七條之製造者責任」、「依
    本法所提之訴訟，因企業經營者之故意所致之損害，消費者得請求損害額三倍以
    下之懲罰性賠償金。但因過失所致之損害，得請求損害額一倍以下之懲罰性賠償
    金」，消費者保護法第七條第一項、第九條、第五十一條分別定有明文。本件上
    訴人在八十八年四月三十日將系爭車輛交付被上訴人，三日後，即八十八年五月
    三日，系爭車輛即因玻璃升降有異音進場（當時空調亦有問題，但因上訴人無零
    件，故先修補玻璃問題），八十八年六月十七日，又因煞車踏板之煞車設備問題
    進場，八十八年八月十六日，因冷氣鼓風機問題進場拆裝更換，八十八年九月十
    四日因行駛中冷氣會中斷，再次進場更換鼓風機防凍開關，八十九年五月三十一
    日方向盤抖動進場修理，八十九年六月五日，因持續仍有行駛中方向盤抖動、長
    途行駛冷氣不冷等問題再次進場，八十九年六月十二日，高速行駛時踩煞車仍會
    抖動，持續進場更換左右兩鐵套。上述進場時間，均在保固期間內，屬「索賠保
    固」項目，顯然在交車時就有此瑕疵，爾後也沒有辦法將此等瑕疵予以修補，上
    述瑕疵，對行車之操控及安全，有絕對重大影響，屬於消費者保護法第七條所規
    定之「安全上之危險」，且上訴人為系爭車輛之進口商，依消費者保護法第九條
    ，即應負同法第七條之責任。而被上訴人自始至終未獲得買賣系爭車輛之功能，
    被上訴人即受有支付一百四十二萬元價金之損害，上訴人自應給付被上訴人此損
    害額一倍之懲罰性賠償金。縱認上訴人並無故意，則上訴人亦有過失，上訴人仍
    應給付損害額一倍之懲罰性違約金。
  (九)本件系爭車輛因有重大瑕疵，上訴人除應負物之瑕疵擔保責任外，同時構成不完
    全給付之債務不履行責任，被上訴人自得據此解除契約。而契約解除時，當事人
    雙方回復原狀之義務，除法律另有規定或契約另有訂定外，受領之給付為金錢者
    ，並應附加自受領時起之利息償還之，此民法第二百五十九條第二款訂有明文。
    故被上訴人依「物之瑕疵」及「不完全給付」之規定解除契約後，上訴人依法應
    將自被上訴人處受領之價金返還外，並應附加自受領時起之利息。系爭車價共一
    百四十二萬元，其中一百零六萬元係現金支付，於八十八年四月三十日支付完畢
    ，另三十六萬元係以分期方式，每月給付三萬元，自八十八年五月二十九日至八
    十九年四月二十九日給付完畢。是以被上訴人併擴張請求一百零六萬元之利息自
    八十八年五月一日起算，三十六萬元之利息自八十九年四月三十日起算，均至九
    十一年八月九日止（因九十一年八月十日以後之利息，已包含在第一審判決所命
    給付範圍）。
      理      由
一、本件被上訴人於本審為訴之追加，擴張請求上訴人應再給付被上訴人新臺幣（下
    同）一百四十二萬元中之一百零六萬元自八十八年五月一日起、三十六萬元自八
    十九年四月三十日起，均至九十一年八月九日止，以年息百分之五計算之利息。
    並請求上訴人應再給付被上訴人一百四十二萬元暨自九十一年一月八日擴張訴之
    聲明狀繕本送達翌日起至清償日止，依年息百分之五計算之利息。其事實陳述係
    以伊向上訴人購買系爭車輛，因該車有重大瑕疵，上訴人除應負物之瑕疵擔保責
    任外，同時構成不完全給付之債務不履行責任，伊自得解除契約，請求上訴人回
    復原狀，將其受領之金錢給付，併附加自受領時起之利息。又因該車有重大瑕疵
    ，致伊受有損害，乃依據消費者保護法相關規定，請求上訴人給付損害額一倍之
    懲罰性賠償金。雖上訴人以其法律關係不同為由表示不同意被上訴人為訴之追加
    ，惟被上訴人既係基於系爭車輛有重大瑕疵之同一基礎事實，而為訴之追加，依
    民事訴訟法第二百五十五條第一項第二款規定，自無須經他造之同意，合先予敘
    明。
二、被上訴人主張：伊於八十八年三月間原本向桃園ＢＭＷ汽車代理商大桐公司業務
    員李明德訂購一九九九年出廠ＢＭＷ白色汽車一部，雙方議定車款為一百四十五
    萬元，已簽立訂購合約書，並交付定金八十萬元，嗣上訴人豐德公司業務員張松
    文得知後積極遊說慫恿被上訴人向豐德公司豐原展示中心購買，並稱就同款之車
    將給予更優惠的價格，致伊陷於錯誤後，即北上桃園向李明德取消買賣，拿回定
    金八十萬元及汽車訂購單，隨即前往豐德公司豐原展示中心看車，並將原向大桐
    公司取回之汽車訂購單交付張松文看過之後，即議定一九九九年出廠之ＢＭＷ白
    色汽車，以總價一百四十二萬元成交。伊依約將車款如數支付，然發現所取得之
    車輛竟是一九九八年七月出廠之跨年度舊車，而非當初指定購買一九九九年出廠
    之新車。且該車自交車後即頻出狀況，不到二個月，竟進場修理達七次以上，且
    行駛中方向盤竟會抖動，煞車抖動，並不時熄火，冷氣亦有問題，對行車操控及
    安全有重大影響，具有滅失及減少通常效用之重大瑕疵，為此乃依民法第三百五
    十九條規定，解除契約，請求上訴人返還價金一百四十二萬元，並附加自受領時
    起之利息。又伊於八十八年五月三日第一次進場，即向上訴人主張解除契約，此
    後每次進場也一再向上訴人表示不要系爭車輛、要退車解除契約，是以並未逾越
    六個月之除斥期間。況伊所要求購買之車輛為一九九九年出廠之新車，上訴人卻
    交付一九九八年七月之庫存舊車，其顯然故意不告知瑕疵，故意欺騙被上訴人，
    伊自不受民法第三百六十五條第一項除斥期間之限制，仍得解除契約。且因該車
    有瑕疵，上訴人除應負物之瑕疵擔保責任外，也構成不完全給付之債務不履行責
    任，基於請求權競合關係，伊據此解除契約請求替代賠償，則不適用民法第三百
    六十五條「除斥期間」之規定。另上訴人為系爭車輛之進口商，依消費者保護法
    第五十一條規定，無論係故意或過失，伊均得對之請求損害額一倍之懲罰性賠償
    金，乃追加請求上訴人支付伊所受損害額即一百四十二萬元價金一倍之懲罰性賠
    償金等語。
三、上訴人則以：被上訴人在與桃園代理商大桐公司業務員李明德洽談買賣之標的時
    ，即係訂購一九九九年樣式，出廠日期為一九九八年七月之汽車，其購車訂單寫
    明一九九九樣式，出廠日期為七月，預定一九九九年四月交車，交車日期既在一
    九九九年四月，而訂購單又已寫明出廠日期為七月，自不可能交付一九九九年七
    月出廠之車，其訂購之標的，應為一九九九樣式而出廠日期為一九九八年七月之
    汽車，此與上訴人交付者相符，被上訴人主張其指定購買者為一九九九年七月出
    廠之新車云云，顯屬誤會。又依兩造所不爭執之系爭車輛之車歷資料卡所載，系
    爭車輛自八十八年四月三十日交車至同年六月二十八日期間之回廠，均為一般例
    行檢查保養，八十八年八月十六日拆裝檢查冷氣空調鼓風機，更換鼓風機防凍開
    關，此不影響該車通常效用，且已距交車三個半月以上。八十八年五月三十一日
    因行駛中方向盤抖動、長途行駛冷氣不冷、八十八年六月十二日因踩煞車會抖動
    進行維修時，該車已行駛超過一五三０三公里，更已距交車一年以上。八十九年
    四月十五日交車將近一年時，已行駛一三五三六公里，至八十九年五月五日已行
    駛一四三七三公里，八十九年五月三十一日已行駛一五三０三公里，九十一年七
    月二十日已行駛三０三二０公里。倘系爭車輛有足以減少通常效用之重大瑕疵，
    被上訴人不可能有如此長期之使用紀錄。該車維修應係使用自然磨損或使用不當
    所致。且縱認系爭車輛有瑕疵，但被上訴人已占有使用該車長達三年以上時間，
    解除契約回復原狀顯失公平。而依民法第三百六十五條第一項規定，買受人因物
    有瑕疵，而得解除契約或請求減少價金者，其解除權或請求權，於買受人依第三
    百五十六條規定為通知後六個月間不行使或自物之交付時起經過五年而消滅，被
    上訴人既於八十八年四月至八十九年六月數度送車回廠維修，是其解除權除斥期
    間最遲應自八十九年六月間起算，迄本件被上訴人九十一年七月二十四日起訴時
    已逾六個月，其以起訴狀送達為解除契約之意思表示，早逾上開規定六個月除斥
    期間，亦不得解除。退步而言，苟認被上訴人可解除契約，上訴人依民法第二百
    六十四條第一項之規定，於被上訴人返還該車前，仍得拒絕返還價金。被上訴人
    係與財盟租賃公司簽約購買系爭車輛，兩造間實無買賣關係，只因上訴人係中部
    地區代理商，為維持商譽，仍盡力為其維修解決。另被上訴人提起追加之訴，附
    加請求自車款受領時起之利息，並依據消費者保護法第五十一條請求上訴人給付
    損害額一倍之懲罰性違約金，上訴人不同意其追加等語，資為抗辯。
四、本件被上訴人係於八十八年四月間向上訴人購買系爭車輛，並於同月三十日交車
    ，而民法第三百六十五條八十八年四月二十一日修正前原條文規定：「買受人因
    物有瑕疵，而得解除契約或請求減少價金者，其解除權或請求權，於物之交付後
    六個月間，不行使而消滅」、「前項規定，於出賣人故意不告知瑕疵者，不適用
    之」。現行條文則規定：「買受人因物有瑕疵，而得解除契約或請求減少價金者
    ，其解除權或請求權，於買受人依第三百五十六條規定為通知後六個月間不行使
    或自物之交付時起經過五年而消滅」、「前項關於六個月期間之規定，於出賣人
    故意不告知瑕疵者，不適用之」。是以解除權除斥期間六個月，無論依修正前原
    條文規定應自物之交付時起算，或依現行條文規定，也應於買受人發見有應由出
    賣人負擔保責任之瑕疵而通知出賣人時起算。茲依系爭車輛之車歷資料卡所載，
    被上訴人於八十八年四月三十日交車後，迄至八十九年六月間，即數度送車回廠
    維修。被上訴人亦自承交車三日後，八十八年五月三日系爭車輛即因玻璃升降有
    異音進場，當時空調亦有問題，但因上訴人無零件，故先修補玻璃問題，八十八
    年六月十七日，又因煞車踏板之煞車設備問題進場，八十八年八月十六日，再因
    冷氣鼓風機問題，進場拆裝更換，八十八年九月十四日，復因行駛中冷氣會中斷
    ，又進場更換鼓風機防凍開關，八十九年五月三十一日，因方向盤抖動進場修理
    ，八十九年六月五日，因持續仍有行駛中方向盤抖動、長途行駛冷氣不冷，再次
    進場，八十九年六月十二日，高速行駛時踩煞車仍會抖動，持續進場更換左右兩
    鐵套等情是實。則被上訴人就其發見系爭車輛之瑕疵而通知上訴人之時點，至遲
    應係在八十九年六月以前，則其解除權除斥期間至遲也應自八十九年六月起算。
    而被上訴人係於九十一年七月二十四日向原審提起本訴時，始以起訴狀送達為解
    除契約之意思表示，其解除權顯已逾六個月除斥期間而消滅。被上訴人雖謂伊於
    第一次進場開始，每次進場即向上訴人表示不要系爭車輛，要退車解除契約，並
    據此主張伊已於八十八年五月三日第一次送車進場時，即向上訴人為解除契約之
    意思表示，未逾六個月除斥期間云云。證人即被上訴人之夫鄭錫崑亦於本審到庭
    證稱：「八十八年七、八月份我們就要求退還車子」等語。然此均為上訴人所否
    認，參酌被上訴人於九十一年七月二十四日向原審提起本訴時，猶在起訴狀中表
    明將以該起訴狀送達為解除契約之意思表示觀之，若其早於八十八年五月三日即
    向上訴人為解除契約之意思表示，殊無於事隔三年餘之後，猶須在其訴狀中再次
    行使解除權之必要。又被上訴人另以伊所要求購買之車輛為一九九九年出廠之新
    車，上訴人卻交付一九九八年七月之庫存舊車，其顯然故意不告知瑕疵，故意欺
    騙被上訴人，伊自不受民法第三百六十五條第一項除斥期間之限制，認其仍得隨
    時解除系爭契約。惟被上訴人最初與桃園代理商大桐公司業務員李明德洽談買賣
    之標的，即係訂購一九九九年樣式，出廠日期為一九九八年七月之汽車，此業據
    證人李明德於原審證述明確，而其購車訂單亦寫明一九九九樣式，出廠日期為七
    月，預定八十八（一九九九年）四月交車，所訂交車日期既在八十八年（一九九
    九年）四月，則其所寫出廠日期為七月，當係指一九九八年七月，而非一九九九
    年七月，蓋一九九九年七月出廠之車，根本不可能在一九九九年四月交付。足見
    被上訴人確係訂購一九九九樣式，而實際出廠日期為一九九八年七月之汽車，至
    為明灼。被上訴人主張其指定購買者係一九九九年七月出廠之新車，上訴人竟交
    付一九九八年七月之庫存舊車，故意不告知瑕疵，故意欺騙被上訴人，伊解除契
    約自不受民法第三百六十五條第一項除斥期間之限制云云，殊無足取。
五、又被上訴人引據最高法院七十七年度第七次民事庭會議決議意旨，認買賣標的物
    若有瑕疵，出賣人除應負物之瑕疵擔保責任外，倘因可歸責於出賣人所致者，同
    時構成不完全給付之債務不履行責任，買受人得主張債篇各論物之瑕疵擔保請求
    權及債篇通則不完全給付，二者係請求權競合關係。本件系爭車輛有重大瑕疵，
    上訴人除應負物之瑕疵擔保責任外，同時構成不完全給付之債務不履行責任，被
    上訴人自得適用給付不能之規定，解除契約並請求替代賠償，而依給付不能規定
    解除契約時，參諸民法第二百五十六條構成要件，並不適用民法第三百六十五條
    除斥期間之規定云云。惟最高法院七十七年度第七次民事庭會議決議：「出賣人
    就其交付之買賣標的物有應負擔保責任之瑕疵，而其瑕疵係於契約成立後始發生
    ，且因可歸責於出賣人事由所致者，則出賣人除負物之瑕疵擔保責任外，同時構
    成不完全給付之債務不履行責任，依瑕疵可否補正分別類推適用給付不能及給付
    遲延之規定」，係指買賣標的物之瑕疵發生於契約成立後者而言。被上訴人雖謂
    系爭車輛之瑕疵，發生於契約成立前及契約成立後者皆有，蓋系爭車輛於交付不
    久後，倘稍高速行駛即發生抖動等瑕疵，屢次進廠維修，均未能徹底修復云云。
    但系爭車輛於交付後，屢次進廠維修未能修復，仍係對於系爭車輛已經存在之瑕
    疵進行維修，並非系爭車輛於交付後始發生之新瑕疵。是以被上訴人以請求權競
    合關係，主張適用給付不能之規定，解除契約並請求替代賠償，即不適用民法第
    三百六十五條除斥期間之規定，亦屬無據。
六、又消費者保護法第七條第一項、第九條、第五十一條固規定：「從事設計、生產
    、製造商品或提供服務之企業經營者應確保其提供之商品或服務，無安全或衛生
    上之危險」、「輸入商品或服務之企業經營者，視為該商品之設計、生產、製造
    者或服務之提供者，負本法第七條之製造者責任」、「依本法所提之訴訟，因企
    業經營者之故意所致之損害，消費者得請求損害額三倍以下之懲罰性賠償金。但
    因過失所致之損害，得請求損害額一倍以下之懲罰性賠償金」。亦即消費者若因
    企業經營者所提供之商品或服務，有安全或衛生上之危險而致生損害時，如為故
    意所致之損害，得請求損害額三倍以下之懲罰性賠償金，如為過失所致之損害，
    得請求損害額一倍以下之懲罰性賠償金。是以此懲罰性賠償金之請求，必須以企
    業經營者所提供之商品或服務，有安全或衛生上之危險，並因而致生損害為要件
    。本件被上訴人主張上訴人為系爭車輛之進口商，其在八十八年四月三十日將系
    爭車輛交付被上訴人，三日後，即八十八年五月三日，系爭車輛即因玻璃升降有
    異音進場（當時空調亦有問題，但因上訴人無零件，故先修補玻璃問題），八十
    八年六月十七日，又因煞車踏板之煞車設備問題進場，八十八年八月十六日，因
    冷氣鼓風機問題進場拆裝更換，八十八年九月十四日因行駛中冷氣會中斷，再次
    進場更換鼓風機防凍開關，八十九年五月三十一日方向盤抖動進場修理，八十九
    年六月五日，因持續仍有行駛中方向盤抖動、長途行駛冷氣不冷等問題再次進場
    ，八十九年六月十二日，高速行駛時踩煞車仍會抖動，持續進場更換左右兩鐵套
    。以上進場均在保固期間內，屬「索賠保固」項目，顯然在交車時就有此瑕疵，
    爾後也沒有辦法將此等瑕疵予以修補，上述瑕疵，對行車之操控及安全，有絕對
    重大影響，自屬消費者保護法第七條所規定之「安全上之危險」，被上訴人購買
    系爭車輛未獲得應有之功能，而受有支付一百四十二萬元價金之損害為由，請求
    上訴人給付損害額一倍之懲罰性違約金。惟被上訴人支付一百四十二萬元價金，
    係其購買系爭車輛之對價，並非上訴人提供之商品或服務，有安全或衛生上之危
    險，因而致生之損害，自不符合前述請求懲罰性賠償金之要件。被上訴人未能舉
    證證明系爭車輛有「安全或衛生上之危險」，因而致其受有何種實質損害，是其
    依消費者保護法請求懲罰性違約金，顯無理由。
七、綜上所述，本件被上訴人以其向上訴人購買系爭車輛，具有重大瑕疵，足以減少
    車輛之通常效用，主張解除契約，請求返還價金，因其解除權已逾六個月除斥期
    間而消滅。其據以請求上訴人給付一百四十二萬元，為無理由，不應准許。其假
    執行之聲請亦因訴之無理由而失所附麗。原審為上訴人敗訴之判決，並為假執行
    之宣告，即有未合。上訴意旨指摘原判決不當，求予廢棄改判，為有理由。應由
    本院予以廢棄改判，駁回被上訴人在第一審之訴及假執行之聲請。又被上訴人於
    本審為訴之追加，擴張訴之聲明，依不完全給付之債務不履行責任，解除契約，
    請求上訴人回復原狀，將其受領之金錢給付，併附加自受領時起之利息，並依消
    費者保護法請求懲罰性賠償金，均無理由，其追加之訴及該部分假執行之聲請，
    亦均應予駁回。
八、本件事證已臻明確，兩造所提其餘攻擊防禦方法及舉證，均與判決結果不生影響
    ，爰不予一一論述。
九、據上論結，本件上訴人之上訴為有理由，被上訴人追加之訴為無理由。依民事訴
    訟法第四百五十條、第七十八條，判決如主文。
中      華      民      國    九十二    年      九      月     十六     日
~B1民事第五庭審判長法  官  陳滿賢
~B2                法  官  朱  樑
~B3                法  官  古金男
右為正本係照原本作成。
如對本判決上訴，須於收受判決送達後二十日內向本院提出上訴書狀，其未表明上訴
理由者，應於提出上訴後二十日內向本院提出上訴理由書(須按他造人數附具繕本)。
上訴時應提出委任律師或具有律師資格之人之委任狀；委任有律師資格者，另應附具
律師及格證書及釋明委任人與受任人有民事訴訟法第四百六十六條之一第一項但書或
第二項（詳附註）所定關係之釋明文書影本。
~B                書記官  王麗英
中      華      民      國    九十二    年      九      月     十七     日
附註：
民事訴訟法第四百六十六條之一（第一項、第二項）
對於第二審判決上訴，上訴人應委任律師為訴訟代理人。但上訴人或其法定代理人具
有律師資格者，不在此限。
上訴人之配偶、三親等內之血親、二親等內之姻親，或上訴人為法人、中央或地方機
關時，其所屬專任人員具有律師資格並經法院認為適當者，亦得為第三審訴訟代理人
。
                                                                        Ｂ


司法院資訊處製作；財團法人民間司法改革基金會備份。
